【裁判字號】    89,重上更(一),169
【裁判日期】    900731
【裁判案由】    不動產所有權移轉登記
【裁判全文】
臺灣高等法院民事判決  八十九年度重上更(一)字第一六九號
      上  訴  人    甲○○
      複  代理人    林美燕
      法定代理人    林樹賢
      訴訟代理人    徐迺煥
右當事人間不動產所有權移轉登記事件，上訴人對於中華民國八十七年二月十六日臺
灣臺北地方法院八十六年度重訴字第六一九號第一審判決提起上訴，經最高法院第一
次發回更審，上訴人為訴之追加，本院判決如左：
      主      文
上訴及追加之訴均駁回。
第二審發回前第三審及追加訴訟費用均由上訴人負擔。
      事      實
甲、上訴人方面：
一聲明：
  (一)原判決廢棄。
  (二)被上訴人應將坐落臺北市○○區○○段二小段二一六三建號，面積二○‧三三平
    方公尺之建物，即門牌臺北市○○街五七巷八之九號店舖暨其共同使用部分即通
    化段二小段二二五三建號，面積二七四○‧○四平方公尺，權利範圍：一○○○
    ○○分之一三一及通化段二小段二二五五建號，面積三六九‧六六平方公尺，權
    利範圍：一○○○○分之四二，移轉登記與上訴人。
  (三)被上訴人應將坐落臺北市○○區○○段二小段二一六六建號，面積二○‧三三平
    方公尺之建物，即門牌臺北市○○街五七巷八之六號店舖暨其共同使用部分即通
    化段二小段二二五三建號，面積二七四○‧○四平方公尺，權利範圍：一○○○
    ○○分之一三一及通化街二小段二二五五建號，面積三六九‧六六平方公尺，權
    利範圍：一○○○○分之四二，移轉登記與上訴人。
  (四)被上訴人應將坐落臺北市○○區○○段二小段二一二九建號，即門牌臺北市○○
    街八十七號地下一樓店舖，面積一，九九一‧二四平方公尺，應有部分三十分之
    一，及其共同使用部分即通化段二小段二二五三建號，面積二，七四○‧○四平
    方公尺，權利範圍：一○○○○○分之一五三六七，應有部分三十分之一，與通
    化段二小段二二五五建號，面積三六九‧六六平方公尺，權利範圍：一○○○○
    分之四一三九，應有部分三十分之一，移轉登記與上訴人。
  (五)被上訴人應將坐落臺北市○○區○○段二小段二一九○建號，即門牌臺北市○○
    街八十七號二樓店舖，面積一，五九五‧五六平方公尺，應有部分三十分之一，
    及其共同使用部分即通化段二小段二二五三建號，面積二，七四○‧○四平方公
    尺，權利範圍：一○○○○○分之一○二七一，應有部分三十分之一，與通化段
    二小段二二五五建號，面積三六九‧六六平方公尺，權利範圍：一○○○○分之
    三三一七，應有部分三十分之一，移轉登記與上訴人。
  (六)被上訴人應將右開第二項至第五項建物交付上訴人占有使用。
二陳述：除與第一審判決記載相同者予以引用外，補稱：
  (一)上訴人在發回之辯論意旨狀載：「：：，即發生債權人更換之效力：：」，可證
    上訴人已向被上訴人為債權讓與之通知，茲以上訴理由狀繕本之送達作為系爭債
    權讓與之通知。
  (二)被上訴人迄今亦未將系爭建物交付上訴人，爰追加請求被上訴人交付系爭建物予
    上訴人占有使用。蓋追加之請求與原請求，二者之基礎事實同為買賣關係及債權
    讓與關係。
  (三)被上訴人係由臺北市大安區登記有案攤販所組成，政府為整頓交通及美化市容並
    解決攤販問題，出租坐落臺北市○○區○○段坡心小段三八八、三八九地號土地
    予被上訴人興建坡心市場，將攤位配售股東，系爭買賣標的即坡心商業大樓一樓
    店舖編號三四、三七攤位權利係配售王枝旺、范義興。而王枝旺、范義興購買上
    開攤位權利，係三信建設股份有限公司提供資金，是三信公司借用王技旺及范義
    興之名義所價購。
  (四)三信公司與被上訴人就前開土地簽訂合作建築契約，嗣後三信建設股份有限公司
    （下簡稱三信公司）、坡心公司及忠冠建設開發股份有限公司（下簡稱忠冠公司
    ）三方於八十二年九月一日簽訂協議書，約定忠冠公司付清九千五百萬元後，三
    信公司應以王枝旺、范義興名義各承購坡心市場二戶共四戶之權利，無條件轉讓
    予忠冠公司。上訴人與忠冠公司於八十三年五月十七日簽訂房屋預定買賣契約書
    ，其買賣標的店面兩戶，即係王枝旺、范義興自坡心公司分配之房屋權利，上訴
    人與忠冠公司簽訂之買賣契約，文字雖為預售房屋，惟探求當事人之真意，實系
    包括王枝旺、范義興名義之分配系爭房屋之特定權利。
  (五)依一般預售房屋之買賣交易習慣，通常至房屋完工時，所有已繳交之買賣價金，
    不過僅佔該房屋買賣總價百分之三十，而本件上訴人係於契約簽訂日前後十五日
    內，即以三張支票付清約定款項，依前開解釋原則，顯然可知上訴人並非基於一
    般預售房屋買賣之意思，否則何以在短短十數日內即將為數可觀之買賣價金三仟
    三百萬元付清。另系爭買賣契約簽訂時，由曾大中律師見證，而上訴人與忠冠公
    司間買賣契約標的物之爭執，經上訴人提起自訴原忠冠公司代表人陳憲崇詐欺，
    該案曾大中律師曾證稱本件上訴人甲○○與黃成志  (代表忠冠公司)簽約時，確
    有包括買受系爭房屋分配權利之意思，證人黃成志亦證稱：「買賣契約有標示特
    定房子之位置，不只是權利：：。」，顯見本件系爭買賣契約乃包括房屋分配權
    之轉讓。
  (六)三信公司以王枝旺、范義興名義向被上訴人坡心公司承購系爭坡心市場房屋之特
    定權利，該等權利，於八十二年九月一日讓與忠冠公司，忠冠公司又於八十三年
    五月十七日與上訴人簽訂房屋預定買賣契約書，將王枝旺、范義興分配系爭房屋
    讓與上訴人，並已對被上訴人為讓與通知，被上訴人自負有將系爭房屋交付並將
    其所有權移轉登記於上訴人之義務。三信公司以王枝旺、范義興名義承購系爭三
    十四、三十七號攤位權利，其法律關係為信託關係，因三信公司及忠冠公司怠於
    終止該信託關係，上訴人代位三信公司向王枝旺、范義興為終止該信託關係，依
    民法第一百十八條第二項規定，三信公司讓與系爭三十四、三十七號攤位權利給
    忠冠公司自始有效，忠冠公司再將該等攤位權利讓與上訴人亦屬有效，基於債權
    讓與，上訴人自得請求被上訴人將系爭房屋交付並轉系爭不動產所有權登記與上
    訴人。
  (七)攤位三十四號，係二一六六建號，即門牌臺北市○○街五十七巷八之六號，三十
    七號，係二一六三建號，即同上巷八之九號，地面第二層應有部分十五分之二，
    係二一九○建號，即臨江街八十七號二樓店舖，地下一樓應有部分三十分之一，
    係二一二九建號，即臨江街八十七號地下一樓店舖。
  (八)被上訴人所稱系爭房屋為被上訴人所有，被上訴人與王枝旺等人間，並無移轉所
    有權登記之約定，不論是王枝旺、范義興、三信公司或忠冠公司均無權利可為讓
    與云云，客有誤解。被上訴人所主張上訴人對其與忠冠公司建設開發公司所簽訂
    買賣契約之真正，亦未盡舉證責任云云，亦不足採信。
三證據：除援用第一審所提出者外，補提：
  上證(一)：被上訴人分配確認書。
  上證(二)：臺灣臺北地方法院訊問筆錄。
  上證(三)：被上訴人公司函。
  上證(四)：協議書。
  上證(五)：民事辯論意旨狀。
  上證(六)：被上訴人股東名簿。
  上證(七)：合作建築契約。
  上證(八)：本院、最高法院刑事判決。
  上證(九)－(十)：忠冠公司與陳文典、陳華純間之房屋預定買賣契約。
  上證(十一)：協議書。
  上證(十二)：忠冠公司變更登記事項卡。
  上證(十三)：忠冠公司與上訴人間房屋預定買賣契約書。
  上證(十四)－(十七)：大安區○○段○○段二一六六、二一六三、二一九○、二一二九建號
              登記謄本乙份。
乙、被上訴人方面：
一聲明：上訴及擴張之訴均駁回。
二陳述：除與第一審判決記載相同者予以引用外，補稱：
  (一)被上訴人前將前揭第三八八、三八九地號土地與三信公司合作興建，三信公司於
    八十二年九月一日公司就合建契約之權利義務，概括由忠冠公司承受，忠冠公司
    、三信公司及被上訴人三方簽訂有協議書在案。忠冠公司承受合建契約後，乃於
    八十二年九月九日與被上訴人簽訂合建契約書。則上訴人主張忠冠公司與被上訴
    人簽訂有合建契約，並無錯誤。
  (二)依協議書(二)項所載，三信公司借用王枝旺、范義興名義承購坡心市場共四戶之權
    利，無條件轉讓予乙方。該承購非向坡心公司為之，被上訴人不知其內容。上訴
    人主張被上訴人將系爭房屋權利配售給王枝旺、范義興，並非事實。
  (三)依上訴人提出之分配確認書，其上雖記載有前開新建大樓，原坡心市場六十配租
    戶應分得地上第一層及第二層之建物。原配租戶應分得地上建物，並未言明要移
    轉所有權，故上訴人要移轉所有權登記予上訴人，殊有不當。
  (四)上訴人追加請求交付房屋部分，查被上訴人與忠冠公司合作興建市場大樓，被上
    訴人計分得地下一層、地上一層、二層之房屋。依被上訴人與臺北市政府所簽訂
    之契約書第十二條約定，「市場興建完成後，乙方應將地面第一樓六十攤  (舖)
    位，安置原甲方配租之坡心市場北邊六十攤商。地下第一樓之全部攤位，按左列
    順位予以安置：原坡心市場北邊基地內周圍經登記有案之固定攤販：：：：。」
    可知，地下一樓及地上一樓所要安置之攤販不同。且市政府要求被上訴人安置攤
    商，未要求被上訴人將合建契約取得之房屋移轉所有權登記予原配租戶。被上訴
    人將合建房屋所分配部分，地下一層之攤位配租予臺北市政府安置之攤販。而地
    上一層則出租予臺北市政府原配租坡心市場北邊之六十攤商。至於地上二樓部分
    ，則尚未做任何使用規劃。則如認上訴人之請求有據，亦僅得請求交付地面一層
    部分，不包括地下一層及地上二層之房屋。
三證據：除援用第一審所提出者外，補提：
  被上證(一)：上訴人之附表。
  被上證(二)：協議書。
  被上證(三)：合作建築契約。
  被上證(四)：投資興建坡心零售市場契約書。
      理      由
甲、程序方面：
一訴之變更、追加或提起反訴，非經他造同意，不得為之。但第二百五十五條第一項
  第二款至第六款情形，不在此限，民事訴訟法第四百四十六條第一項定有明文。
二本件上訴人於原審請求「被告應將坐落臺北市○○區○○段二小段三八八、三八九
  地號土地上Ｃ棟一樓三四、三七號，面積各八、五坪之建物二戶，及Ｃ棟二樓之應
  有部份十五分之二，地下一樓之應有部分三十分之一，於完成所有權保存登記時移
  轉登記與原告。」，於本院請求如聲明第二項至第六項，其中系爭土地上Ｃ棟一樓
  三四建物更正為第二一六六建號建物、三七建物更正為二一六三建號建物、Ｃ棟二
  樓更正為二一九○建號建物、地下一樓更正為第二一二九建號建物，並將面積更正
  為登記謄本上所載面積，係更正、補充訴之聲明；另追加上開二一六六、二一六三
  、二一九○、二一二九建號建物之公共設施第二二五三建號、第二二五五建號係擴
  張應受判決事項之聲明；又上訴人依買賣關係追加請求被上訴人應將系爭建物交付
  上訴人占有使用，被上訴人已就上訴人追加部分為辯論又未為不同意之表示（見本
  院卷第一一五頁、第二○三頁），依最高法院十九年上字第三二九號判例要旨「訴
  之變更，非經他造當事人同意不得為之，他造當事人雖未明白表示同意，若已就變
  更之訴加以辯論而又未為不同意之表示者，當然以同意論。」揆諸前揭說明，上訴
  人追加之訴（包括擴張部分），均屬合法。
乙、得心證之理由：
一本件上訴人起訴主張被上訴人向臺北市政府承租前開第三八八、三八九地號土地，
  與三信公司訂立合建契約後，由忠冠公司概括承受三信公司就合建之權利義務。合
  建建物中Ｃ棟一樓三四、三七號、Ｃ棟二樓之應有部分十五分之二，地下一樓之應
  有部分三十分之一之權利，被上訴人依公司決議應分配予范義興、王枝旺，由三信
  公司出資，以范義興、王枝旺二人名義買受，三信公司復將之售予忠冠公司，忠冠
  公司再與上訴人訂立買賣契約，將此權利讓與上訴人，上開三信公司以王枝旺、范
  義興名義承購系爭三十四、三十七號攤位權利，法律關係為信託關係，因三信公司
  及忠冠公司怠於終止該信託關係，上訴人代位三信公司向王枝旺、范義興為終止該
  信託關係，上訴人自得請求被上訴人將上開不動產及公共設施部分所有權移轉登記
  予上訴人，並交付該等建物云云；被上訴人則以范義興、王枝旺二人並未取得系爭
  不動產之權利，且忠冠公司否認與上訴人間成立買賣契約或有何債權讓與關係，即
  使買賣契約成立亦非以合建契約之分配權為買賣標的等語置辯。
二上訴人主張被上訴人向臺北市政府承租前開第三八八、三八九地號土地，與三信公
  司訂立合建契約後，由忠冠公司概括承受三信公司就合建之權利義務。合建建物中
  Ｃ棟一樓三四、三七號、Ｃ棟二樓之應有部分十五分之二，地下一樓之應有部分三
  十分之一之權利，被上訴人依公司決議應分配予范義興、王枝旺，由三信公司出資
  ，以范義興、王枝旺二人名義買受，三信公司復將之售予忠冠公司，忠冠公司再與
  上訴人訂立買賣契約，將此權利讓與上訴人，上開三信公司以王枝旺、范義興名義
  承購系爭三十四、三十七號攤位權利，法律關係為信託關係，因三信公司及忠冠公
  司怠於終止該信託關係，上訴人代位三信公司向王枝旺、范義興為終止該信託關係
  等事實，固據上訴人提出上訴人與忠冠公司之房屋預定買賣契約書、被上訴人與忠
  冠公司之合作建築契約書（見原審卷第六頁以下）、被上訴人與三信公司、忠冠公
  司之協議書、分配確認書（原審卷第四十八頁以下、本院第一一八號卷第二十四頁
  以下、第三十三頁以下）等為證，被上訴人否認上訴人有向被上訴人請求系爭建物
  所有權移轉登記之權利，辯稱范義興、王枝旺未取得系爭不動產之權利等語。
三經查上訴人主張就系爭建物之權利係受讓自忠冠公司，忠冠公司對系爭建物之權利
  則係受讓自三信公司，三信公司原與被上訴人訂立合建契約，范義興、王枝旺係被
  上訴人之股東，被上訴人將系爭建物分別配售予范義興、王枝旺，係三信公司提供
  資金，以范義興、王枝旺二人名義價購，三信公司與范義興、王枝旺二人間係信託
  關係，上訴人代位三信公司對范義興、王枝旺二人行使終止信託關係，且已將上開
  輾轉受讓之事實，通知被上訴人，被上訴人自應將系爭建物所有權移轉登記予上訴
  人云云（法律關係如本院卷第六一－一頁）。上訴人前述就系爭建物係因被上訴人
  將系爭建物分別配售予范義興、王枝旺，係三信公司提供資金，以范義興、王枝旺
  二人名義價購，三信公司與范義興、王枝旺二人間係信託關係云云之主張，與其在
  發回前本院所主張被上訴人股東（按范義興、王枝旺二人係被上訴人股東－見本院
  卷第六十四頁正面）享有無償分配其店舖或攤位之特定權利（見本院上開第一五八
  號卷第四十頁背面）互相矛盾，蓋既為無償分配，何來三信公司提供資金，以范義
  興、王枝旺二人名義價購之事實，亦與上訴人於原審所稱「范義興、王枝旺二人售
  予案外人三信公司」（見原審卷第九十九頁）有異。然范義興、王枝旺二人對系爭
  建物不論係范義興、王枝旺二人受分配後，售予三信公司，抑係三信公司出資以范
  義興、王枝旺二人名義向被上訴人價購，而上訴人請求被上訴人將系爭建物所有權
  移轉登記予上訴人，被上訴人既否認范義興、王枝旺二人對系爭建物有所有權移轉
  登記請求權利，則上訴人自先應舉證證明范義興、王枝旺二人與被上訴人間有就系
  爭建物有買賣關係存在。
四上訴人提出分配確認書主張范義興、王枝旺對系爭建物有所有權移轉登記請求權，
  惟該分配確認書(三)載「關於前開新樓第一、二樓之分配，坡心商業股份有限公司八
  十年度股東大會決議通過分配案，為再予確認，特由受分配者共同簽具此確認書一
  式三份，分交坡心商業股份有限公司、三信建設股份有限公司及林明正律師分別保
  管，至各受分配者則另行影印由保管確認書簽認與正本相等字樣後交各受分配者持
  有一份影本。」，而范義興確受分配第三十七號、王枝旺確受分配第三十四號（見
  本院第一一八號卷第二十四頁、第二十六頁）。然該分配確認書僅載「分配」，該
  分配之記載無由證明其分配之原因係范義興、王枝旺與被上訴人間已分別就系爭建
  物成立買賣契約。上訴人另主張系爭市場基地之共同承租人，為被上訴人公司之全
  體股東，被上訴人與三信公司、忠冠公司簽訂之合建契約，條件均以被上訴人公司
  負責承租公有市場基地，為起造人，合建公司負責營建經費為承造公司，並明定被
  上訴人分得商場大樓地面八層之第一層及第二層全部，地下二層之第一層全部，依
  股金額分配地面第一層，或第二層店舖，或地下第一層攤位與各股東，併讓其取得
  所有權移轉登記云云，並提出公地租約、合建協議書等為證。然公地租約係被上訴
  人與臺北市政府所簽訂，係出租人係臺北市政府、承租人係被上訴人，並無記載承
  租人係被上訴人公司之全體股東。再依該租約第七條「承租人（被上訴人）應負責
  告知建物承購人，如其建物出租時應由建物所有權人負責告知建物承租人，於基地
  租期屆滿時無條件搬遷：：」、第十一條約定「市場興建完成後，承租人（指被上
  訴人）應將地面第一樓六十攤（舖）位安置出租機關（指臺北市政府）原配租之坡
  心市場北邊基地內六十攤商：：」（見本院八十七年度重上字第一五八號卷四十四
  頁正面、背面）之約定，足證系爭建物所在市場基地之出租人臺北市政府對承租人
  被上訴人之要求，係市場興建完成後，地面第一樓六十攤位安置臺北市政府原配租
  之坡心市場北邊基地內六十攤商，所謂安置或指出租，或指使用借貸，均非被上訴
  人與受安置戶成立買賣契約，此觀租約第七條另有建物出售時，被上訴人另有告知
  承購人於基地租期屆滿時無條件搬遷之義務。苟臺北市政府對被上訴人之要求係將
  攤位配售予原配租者，逕於租約記載配售即可，無庸記載安置，是依臺北市政府與
  被上訴人間就系爭建物所在市場基地之租約，仍無由為上訴人有利證據之認定。
五另三信公司、忠冠公司、被上訴人所簽訂之協議書第二條約定「乙方（忠冠公司）
  付清前述九千五百萬元後，甲方（三信公司）應以王枝旺、范義興名義各承購坡心
  市場二戶共四戶之權利，無條件轉讓予乙方，乙方同時應協同甲方辦理甲方為丙方
  （被上訴人）與市府之土地租約作連帶保證人之換保手續。」。該約定雖有「承購
  」二字，然以上訴人所主張「忠冠公司將自三信公司受讓王枝旺、范義興分配系爭
  房屋權利再轉讓給上訴人」、「：：即王枝旺、范義興自坡心公司分配之房屋權利
  ，上訴人與忠冠公司簽訂：：」（見本院卷第二一一頁），即上訴人亦係主張范義
  興、王枝旺二人對被上訴人之權利，係自被上訴人分配系爭房屋之權利，而所謂分
  配二戶之權利，僅屬使用收益之權利（債權），並非范義興、王枝旺與被上訴人間
  就系爭建物（特定建物所有權）成立買賣契約，有如前述，則上開協議書第二條所
  載承購亦不能證明范義興、王枝旺與被上訴人就系爭建物成立買賣契約，僅能充其
  量認范義興、王枝旺有向被上訴人購買系爭建物之使用、收益權。另被上訴人與忠
  冠公司之合作建築契約書僅約定被上訴人與忠冠公司間合建之權利義務關係（見本
  院卷第六十六頁以下），未約定被上訴人必須將一樓攤位分配予各股東，亦未約定
  被上訴人須使各股東取得所有權。上訴人主張被上訴人之合建對象無論三信公司或
  忠冠公司，均約定被上訴人有使各股東取得各分配之攤位所有權云云，非屬可採。
六綜上所述，上訴人未能舉證范義興、王枝旺與被上訴人間就系爭建物已成立買賣契
  約；范義興、王枝旺就系爭建物縱受有分配權利，亦非范義興、王枝旺得據以向被
  上訴人請求就系爭建物為所有權移轉登記，被上訴人就系爭建物既無負移轉登記之
  義務，則上訴人本於債權讓與之法律關係，為本件之請求，於法無據，應予駁回。
  原判決就上訴人對系爭土地上Ｃ棟一樓三四建物即第二一六六建號建物、三七建物
  即第二一六三建號建物、Ｃ棟二樓即第二一九○建號建物、地下一樓即第二一二九
  建號建物如聲明第二項至第五項之請求，為上訴人敗訴之判決，理由雖有不同，結
  論則無二致，原判決仍應予以維持，上訴意旨指摘原判決不當，求予廢棄，為無理
  由，上訴仍應予以駁回。
七上訴人另追加上開第二一六六、二一六三、二一九○、二一二九建號建物之公共設
  施第二二五三建號、第二二五五建號部分如聲明第二項至第五項之請求，因就上開
  第二一六六、二一六三、二一九○、二一二九建號建物之請求，已受敗訴判決，則
  請求公共設施部分，基於同一理由亦屬無據，應一併駁回。再上訴人無法證明范義
  興、王枝旺與被上訴人間就系爭建物之買賣關係存在，則其本於買賣關係追加請求
  被上訴人交付系爭建物予上訴人占有使用，不應准許，應併予駁回。
八本件因事證已臻明確，兩造其餘攻擊、防禦方法及所為之立證，與判決之結果不生
  若何影響，無庸再逐一予以論究，合併敘明。
據上論結，本件上訴及追加之訴均為無理由，依民事訴訟法第四百四十九條第一項、
第二項、第七十八條判決如主文。
中      華      民      國    九十      年      七      月    三十一    日
                              民事第一庭
                                  審判長法  官  洪  仁  嘉
                                        法  官  顧  錦  才
                                        法  官  湯  美  玉
右正本係照原本作成。
如不服本判決，應於收受送達後二十日內向本院提出上訴書狀，其未表明上訴理由者
，應於提出上訴後二十日內向本院補提理由書狀（均須按他造當事人之人數附繕本）
上訴時應提出委任律師或具有律師資格之人之委任狀；委任有律師資格者，另應附具
律師及格證書及釋明委任人與受任人有民事訴訟法第四百六十六條之一第一項但書或
第二項（詳附註）所定關係之釋明文書影本。
中      華      民      國    九十      年      八      月      一      日
                                        書記官  王  敬  端
附註：
民事訴訟法第四百六十六條之一（第一項、第二項）：
對於第二審判決上訴，上訴人應委任律師為訴訟代理人。但上訴人或其法定代理人具
有律師資格者，不在此限。
上訴人之配偶、三親等內之血親、二親等內之姻親，或上訴人為法人、中央或地方機
關時，其所屬專任人員具有律師資格並經法院認為適當者，亦得為第三審訴訟代理人
。


司法院資訊處製作；財團法人民間司法改革基金會備份。
